最高法院刑事判決　　　　　　九十六年度台上字第五０一一號
上　訴　人　甲○○（原姓名己○○）
　　　　　　乙○○
　　　　　　　　　　號5樓
上 列一 人
選任辯護人　官朝永律師
上　訴　人　丙○○　男民國○○年○月○○日生
　　　　　　　　　　身分證統一編號：Ｚ000000000
　　　　　　　　　　住高雄市小港區○○○路73號
選任辯護人　顏文正律師
上　訴　人　丁○○　男民國○○年○月○○日生
　　　　　　　　　　身分證統一編號：Ｚ000000000
　　　　　　　　　　住高雄市三民區○○○路288巷11號
選任辯護人　黃進祥律師
　　　　　　江順雄律師
　　　　　　黃建雄律師
上　訴　人　戊○○　男民國○○年○○月○○日生
　　　　　　　　　　身分證統一編號：Ｚ000000000
　　　　　　　　　　住高雄市鼓山區○○○路145巷8號
上列上訴人等因妨害國幣懲治條例等罪案件，不服台灣高等法院
高雄分院中華民國九十六年四月二十四日第二審判決（九十四年
度上訴字第五五六號，起訴案號：台灣高雄地方法院檢察署九十
年度偵字第一四九六八、二一五七三號、九十一年度偵字第一五
二九、三九五六號），提起上訴，本院判決如下：
　　主　文
原判決撤銷，發回台灣高等法院高雄分院。
    理  由
本件原判決認定(一)、上訴人甲○○（原姓名己○○）、乙○○、
丙○○原均係彰化縣員林鎮大葉大學企管系學生，彼等明知新舊
版之新台幣幣券均係中央政府授權台灣銀行發行之國幣，不得擅
自偽造，詎甲○○因在校學習影像處理課程後，自行研究而習得
製作偽鈔之技術，竟意圖供行使之用，基於偽造幣券之概括犯意
，先自民國九十年七月上旬某日起，在彰化縣大村鄉○○路四一
八巷六之三號四０三室租賃處（下稱第四０三室），將新台幣（
下同）新版一千元、舊版一百元之真鈔正反面，以掃描器灌製為
電腦圖檔存於硬碟後，上網下載影像處理程式校正色版及修改圖
形，並製作防偽線網版，繪製成印製偽造幣券之電腦底稿，利用
購得之網版刷、網版支架、紙張及油墨等物，以印表機列印出偽
鈔後，再以細砂紙磨擦偽鈔，及以防偽線網版塗上防偽線完成印
製偽鈔之程序，陸續試印少量之一千元及一百元偽鈔，均尚未行
使。嗣於同年十一月三日，年籍姓名不詳綽號「阿忠」之成年男
子向甲○○訂購新版一千元偽鈔共五百萬元，並交付現金一萬五
千元作為訂金，供甲○○購置印製偽鈔所需之各項材料，甲○○
即僱請丙○○、乙○○二人共同幫忙印製偽鈔，並承諾事成後給
付每人二萬元至三萬元之報酬，彼等三人乃共同基於意圖供行使
之用，而偽造幣券之犯意聯絡及行為分擔，甲○○並承前概括犯
意，自九十年十一月九至十日間起，由甲○○在彰化縣員林鎮購
得三色油墨等相關材料，並提供電腦、掃描器、印表機等設備，
製作防偽線網版及偽鈔之電腦圖檔後，由甲○○示範及教導丙○
○、乙○○相關印製偽鈔之技術，丙○○、乙○○即依甲○○所
提供之新版偽鈔仟元電腦圖檔，負責印製偽鈔並裁剪成與真鈔大
小形狀，及製作防偽線、黏貼防偽線等工作，並以開啟資源共享
之方式使電腦連線，分別在第四０三室租賃處、乙○○位於彰化
縣大村鄉○○路四一八巷六之三號一０七室租賃處（下稱第一０
七室），及丙○○位於彰化縣大村鄉○村村○○路○段一五五之
一號二樓之租賃處，連續印製新版之一千元偽鈔，迄九十年十一
月二十三日遭查獲止，彼等三人已完成印製新版一千元偽鈔成品
共計九一六張（含因鑑定抽存之三張偽鈔）、新版一千元偽鈔半
成品（尚未裁割完成）共計三０一張、舊版（起訴書誤載為新版
）一百元偽鈔半成品三張。(二)、上訴人戊○○與甲○○相互交流
而習得印製偽鈔所需之相關技術，並自行學得網版印刷技術後，
竟意圖供行使之用，基於偽造幣券之犯意，自九十年六月間起，
在高雄市○○區○○街十七號十樓住處，上網至錢幣收集網站下
載新台幣舊版一千元之正反面至其電腦存檔，利用程式調整圖檔
之亮度、顏色、圖形，而以印表機列印出千元偽鈔半成品後，放
進網版下用透明油墨，以割刀來回均勻塗抹印上浮水印，再用裁
割器及切紙器切割完成偽鈔成品，並自行利用網版印刷及版畫油
墨製作偽鈔之衣領部分防偽效果，惟因列印出來之偽鈔顏色與真
鈔仍有差異，其因得知甲○○製作偽鈔之技術較佳，乃向甲○○
請教製作偽鈔之技術，甲○○乃承前偽造幣券之概括犯意，而與
戊○○共同基於偽造幣券之犯意聯絡與行為分擔，由甲○○負責
幫其校正偽鈔電腦原始圖檔之色澤，並教導戊○○調整修正偽鈔
之電腦圖檔，以改進偽鈔之精緻度，而共同參與製作舊版一千元
偽鈔，彼等二人共印製完成舊版一千元偽鈔成品二十六張、舊版
一千元偽鈔半成品八十三張。嗣於九十年八月七日二十時二十分
許，為警持搜索票在上址當場查獲，除扣得前開偽鈔成品及半成
品外，並扣得戊○○所有製造偽鈔所用如原判決附表二所示之物
。(三)、甲○○明知未經行政院衛生署之核准，不得擅自製造偽藥
，竟基於製造偽藥之概括犯意，於九十年八月間某日，購得蒸發
皿等用以製造愷他命（Ketamine）之器具，及另自九十年九月十
三日起，以每瓶單價一百四十元之代價，陸續購得「全痛寧」注
射用麻醉劑（主要成份係液態愷他命，為手術用之麻醉劑）共計
四千一百瓶後，即在第四０三室及位於彰化縣大村鄉○○路四一
八巷六號三０三室（下稱第三０三室）租賃處，自行以攪拌機將
「全痛寧」液體攪拌，再以蒸發皿、酒精燈、試管架、石棉瓦、
錐形瓶、燒杯、量杯等器具燃燒加熱，待蒸餾成結晶後，再以研
磨機研磨成粉末，另添加咖啡因（Caffeine）摻雜，並使用電子
磅秤將愷他命稱重後利用筆管裝入二號空膠囊內（每顆膠囊淨重
約０點二五公克）之方式，製造愷他命粉末及膠囊之偽藥。嗣於
製造偽藥期間，甲○○因提煉製造時間過長，即以每拆除全痛寧
麻醉劑瓶蓋後倒入寶特瓶即給付二元之酬勞，委請乙○○、丙○
○前來幫忙，乙○○、丙○○均明知未經行政院衛生署之核准，
不得擅自製造偽藥，竟與甲○○共同基於製造偽藥愷他命之概括
犯意聯絡，乙○○自九十年十月下旬某日起，丙○○則自同年十
一月五日起，參與製造愷他命工作，乙○○、丙○○二人負責剪
斷「全痛寧」之瓶蓋，將瓶內液體倒入寶特瓶內集中後，再倒入
蒸發皿加以攪拌燒製，並看顧爐火及結晶情形，以防止愷他命晶
體燒焦，最後再以杓子刮下結晶物裝入塑膠罐內，由甲○○稱重
後裝入膠囊或自行裝入膠囊，彼等完成製造愷他命偽藥共約二千
零五十公克。(四)、甲○○、丁○○均明知甲○○等人所製成之愷
他命係屬偽藥，不得擅自販賣、運送、牙保，竟共同基於販賣偽
藥營利之概括犯意聯絡，由甲○○自行或由具有犯意聯絡之丁○
○以每顆愷他命膠囊一百三十元之價格，或逕以每公克粉末狀愷
他命五百元之價格，販賣予下列不特定人牟利：(1)、於九十年九
月底某日，甲○○經由綽號「小白」者之介紹而認識許嘉明後，
在高雄市○○路之木瓜牛奶店門外，以每顆一百三十元之價格，
販賣三十顆愷他命膠囊予許嘉明。(2)、九十年十月間，甲○○在
其高雄市○○街八十五號住處，連續以每公克粉末狀愷他命五百
元之價格，每次交易十公克之方式，先後販賣偽藥愷他命予許嘉
明二次，每次交易得款均為五千元。(3)、於九十年十月中旬某日
晚間十一時許，甲○○指示丁○○將寄放在其處之愷他命膠囊一
百顆，運送至高雄市○○路三信合作社附近，將之販賣交付給蔡
明龍，另由甲○○與蔡明龍結算貨款。(4)、於九十年十月底某日
，丁○○介紹綽號「阿志」之人，在高雄市○○路附近之「大帑
殿ＫＴＶ」內，以每顆一百三十元之價格向甲○○訂購五十顆愷
他命膠囊後，約於一星期後之某日晚間七時許，甲○○即委請丁
○○至其住處拿取愷他命膠囊，運送至高雄市○○路高雄高工附
近之「永和豆漿店」，將之交給綽號「阿志」者並收取六千五百
元。(5)、於九十年十月間某日，甲○○在高雄市○○路之美少女
ＫＴＶ，自行販賣愷他命給不詳姓名自稱為「王經理」者，得款
七千元。(6)、於九十年十一月二十日，甲○○以遊覽車託運之方
式將愷他命粉末二包（一包十公克、另一包五十公克），自彰化
縣員林鎮寄運至高雄後，即委請丁○○前往新昌遊覽公司取貨，
並指示其將之運送至高雄市○○路與七賢路附近之彩色巴黎泡沫
紅茶店，將小包裝之愷他命（十公克）交給許嘉明，另將大包裝
之愷他命（五十公克）交給綽號「吉仔」之人，並分別向許嘉明
及綽號「吉仔」者收取五千元及二萬五千元。(7)、甲○○除經由
前開方式售出愷他命膠囊及粉末外，其餘愷他命則由甲○○自行
販賣予不詳之買主而流入市場，因此獲取不法利益共約五十萬元
。嗣戊○○經檢察官同意依證人保護法之規定減輕其刑，乃配合
供出甲○○前開犯罪情事，再協助檢察官於九十年十一月二十三
日查緝破獲本案，並經相關單位持搜索票分別在前開第一０七室
、第四０三室、第三０三室及彰化縣大村鄉○村村○○路○段一
五五之一號二樓等處所，分別查扣得如原判決附表一、三所示之
新版一千元偽鈔成品、半成品、舊版一百元偽鈔半成品，及防偽
線網版、三色油墨、網版刷、網版支架、紙張、影像處理程式、
電腦、掃描器、印表機等製造偽鈔之機器、設備及工具，暨愷他
命成品、「全痛寧」針劑、蒸發皿、刮杓、酒精燈、試管架、攪
拌機、研磨機、石棉瓦、錐形瓶、燒杯、量杯、磅秤等製造愷他
命之機器、設備、原料等物。因而撤銷第一審關於甲○○、戊○
○、丁○○部分之判決，改判論處甲○○共同連續意圖供行使之
用，而偽造幣券及共同連續製造偽藥；戊○○共同意圖供行使之
用，而偽造幣券（累犯）；丁○○共同連續明知為偽藥而販賣罪
刑。維持第一審關於論處乙○○、丙○○共同意圖供行使之用，
而偽造幣券及共同連續製造偽藥罪刑之判決，駁回檢察官、乙○
○、丙○○在第二審之上訴，固非無見。
惟查：(一)、有罪判決書之事實一欄，為判斷其適用法令當否之準
據，法院應將依職權認定與論罪科刑有關之事實，翔實記載，然
後於理由內逐一說明其憑以認定之證據，並使事實認定與理由說
明，互相適合，方為合法。倘事實認定與理由說明，不相一致，
或事實與理由欄內之記載，前後齟齬，按諸刑事訴訟法第三百七
十九條第十四款後段規定，均屬判決理由矛盾之當然違背法令。
原判決事實欄一記載：……嗣於同年十一月三日，年籍姓名不詳
綽號「阿忠」之成年男子向甲○○訂購新版一千元偽鈔共五百萬
元，並交付現金一萬五千元作為訂金，供甲○○購置印製偽鈔所
需之各項材料，甲○○即僱請丙○○、乙○○共同為偽造千元偽
鈔犯行等情，是否認定並無儲有成應調查員之要求教唆甲○○製
造偽鈔情事，而係年籍姓名不詳綽號「阿忠」者向甲○○為上開
訂購後，甲○○、丙○○、乙○○始共同為上開犯行？乃原判決
理由欄或又論述：甲○○供承：係一名綽號「阿忠」之男子支付
一萬五千元訂金，向伊訂購偽鈔等情，核與證人儲有成供述之情
節不符，……而依儲有成相關供述各情，堪認原判決事實欄一所
載部分，確係儲有成應調查員之要求教唆甲○○製造偽鈔，……
甲○○確原已具有犯罪之故意，嗣再由調查員透過儲有成設計引
誘之方式，而使甲○○等暴露犯罪之事證（原判決理由欄貳、一
、(五)、２）等情，是否說明並非係年籍姓名不詳綽號「阿忠」者
向甲○○為上開訂購，而係儲有成應調查員之要求教唆甲○○製
造偽鈔，並向甲○○為上開訂購後，甲○○、丙○○、乙○○始
共同為上開犯行？其事實欄之認定記載與理由欄之論述說明，不
盡一致，尚有未合。(二)、依法應於審判期日調查之證據雖已調查
，而其內容未明瞭者，即與未經調查無異，如遽行判決，仍屬應
於審判期日調查之證據而未予調查，尚不得遽對被告為有利或不
利之認定。又犯妨害國幣懲治條例之罪者，其偽造之幣券，不問
屬於犯人與否，沒收之，該條例第六條定有明文，此係刑法第三
十八條之特別規定，採義務沒收主義，凡屬偽造之幣券，如不能
證明已不存在，即在必須沒收之列，不以業經扣案為必要。(1)、
原判決於事實欄記載：甲○○、乙○○、丙○○三人，迄九十年
十一月二十三日遭查獲止，已完成印製新版一千元偽鈔成品共計
九百十六張（含因鑑定抽存之三張偽鈔）（原判決第四頁第一至
三行）；於理由欄說明：扣案如原判決附表一所示之新版一千元
偽鈔成品共九百十三張（起訴書誤載為九百十二張），應依妨害
國幣懲治條例第六條之規定，不問屬於犯人與否，均沒收之，另
經送鑑定後而由中央銀行發行局抽存之一千元偽鈔三張，亦應依
上開規定併予宣告沒收（原判決第四十一頁第三至十一行）等情
，是否認定說明甲○○、乙○○、丙○○三人，印製完成之新版
一千元偽鈔成品共計九百十六張？然檢察官於起訴書犯罪事實欄
則指稱：九十年一十月二十三日，在甲○○、乙○○、丙○○三
人租住處，經相關單位查獲之新版一千元偽鈔成品共計九百二十
張（起訴書第十二頁第一至六行）等情，而稽諸法務部調查局高
雄縣調查站（下稱高雄縣調查站）扣押物品目錄表所載，調查員
在乙○○所租住之第一０七室，所查扣之千元偽鈔成品是否為九
百十張（九十年度偵字第二一五七三號卷第二宗第八頁）？另在
甲○○所租住之第四０三室，所查扣之千元偽鈔成品是否為十張
（同上卷第十三頁）？而苟檢察官於起訴書犯罪事實欄所為之上
開記載，及高雄縣調查站扣押物品目錄表所記載之上情，俱屬事
實，則原判決所為之上開認定說明是否與事實相符，即尚非全無
疑義，仍待調查釐清論述說明。而上情與本件事實如何及如何為
法律之適用攸關，自應詳予調查釐清論述說明。乃原審就上情未
詳予調查釐清論述說明，逕僅諭知該部分印製完成之新版一千元
偽鈔成品共計九百十六張（含因鑑定抽存之三張偽鈔），應依妨
害國幣懲治條例第六條之規定予以沒收，其查證未盡且理由欠備
，遽行判決，有欠允當。(2)、意圖供行使之用，而偽造幣券罪者
，其偽造之幣券，不問屬於犯人與否，固應依妨害國幣懲治條例
第六條之規定宣告沒收，但所謂偽造之幣券，以客觀上已達於足
以使人誤認為真幣者為限。原判決理由欄說明：扣案如原判決附
表二所示之舊版一千元偽鈔成品二十六張，應依妨害國幣懲治條
例第六條之規定，不問屬於犯人與否，均沒收之（原判決第四十
一頁第四至六行）等情。然其於理由欄或又說明：經勘驗扣案之
舊版仟元偽鈔成品二十六張結果，……(七)、成品部分編號１、５
、１０之顏色與真鈔明顯不同……（原判決第二十四頁第十四至
十六行）等情。而原判決理由欄上開論述說明是否屬實，苟原判
決理由欄上開論述說明係屬事實，則上開編號１、５、１０之舊
版千元偽鈔，其客觀上是否已達於足以使人誤認為真幣，尚非全
無疑義。而上情與本件事實如何及如何為法律之適用攸關，自應
詳予調查釐清論述說明，乃原審就上情未詳予調查釐清論述說明
，致戊○○上訴意旨得據以指摘，其查證未盡且理由欠備，遽行
判決，尚有未合。(三)、藥事法第八十三條第一項之明知為偽藥或
禁藥而販賣罪，以行為人主觀上具有營利之意圖，為其要件之一
。又有罪之判決書，除應將行為人主觀上具有營利之意圖，於事
實欄內加以認定記載明白外，並應於理由欄內說明其憑以認定之
證據及理由，始足為論罪科刑之依據。原判決於理由欄論述甲○
○、丁○○二人所為，均係犯修正前藥事法第八十三條第一項之
販賣偽藥罪（原判決第三十四頁第四至五行），而原判決於事實
欄四固記載甲○○與丁○○，共同基於販賣偽藥營利之犯意，而
為該部分販賣偽藥愷他命之犯行等情，然其於理由欄未說明經由
何項調查及有何證據，堪認甲○○與丁○○前揭販賣偽藥愷他命
之犯行，確具有營利之意圖，難謂無理由欠備之違誤，不足以為
論處甲○○、丁○○上開罪名之依據，尚有未合。(四)、有罪之判
決書，對被告有利之證據不採納者，應說明其理由，為刑事訴訟
法第三百十條第二款所明定。故有罪判決書對於被告有利之證據
，如不加採納，必須說明其不予採納之理由，否則即難謂無判決
不備理由之違誤。是事實審法院應於審判期日就被告否認犯罪所
為有利之辯解事項與證據，予以調查，而於有罪判決理由內詳加
論列，否則率行判決，即屬於法有違。又行為非出於故意或過失
者，不罰，刑法第十二條第一項定有明文，即犯罪之成立，除應
具備各罪之特別要件外，尤須具有故意或過失之一般要件。乙○
○、丙○○否認有製造偽藥犯行，辯稱：彼等幫甲○○看顧爐火
時，並不知道那是愷他命（原審卷第二宗第七十一頁）等情，是
否屬實，其與彼等二人就該部分之犯行是否有犯罪故意之要件攸
關，自應詳予調查釐清論述說明。乃原審就上情未詳予調查釐清
，復未說明乙○○、丙○○上開辯解，其何以不能為有利彼等論
斷之理由，其查證未盡且理由欠備，遽行判決，尚有未洽。(五)、
犯罪事實應依證據認定，有罪之判決書，應於理由內記載認定犯
罪事實所憑之證據及其認定之理由，否則即有理由不備之違法。
原判決認定甲○○等製作愷他命之方法，係將「全痛寧」加熱蒸
餾成結晶後，再以研磨機研磨成粉末，另添加咖啡因（Caffeine
）摻雜（原判決第五頁第二十至二十三行）等情，為甲○○所否
認，並具狀辯稱：伊並未在內摻混其他成分（原審卷第一宗第一
四五頁）等語。乃原判決未詳予說明其於事實欄為上開認定記載
，所依憑之證據及理由為何，其理由欠備，致甲○○上訴意旨得
據以指摘，尚有未洽。(六)、有罪判決書所記載之犯罪事實，為論
罪科刑適用法律之基礎，故凡與適用法令有關之重要事項，必須
詳加認定，明確記載，然後於理由內敘明認定犯罪事實所憑之證
據及認定之理由，始足為適用法令之依據。又刑法所謂連續犯，
係指一次即可成罪之行為，而以概括之犯意，數次反覆為之者而
言。故每次行為應屬可分，須分別予以認定。原判決事實欄四、
(七)記載：甲○○除經由前開方式售出愷他命膠囊及粉末外，其餘
愷他命則由甲○○自行販賣予不詳之買主而流入市場，因此獲取
不法利益共約五十萬元等情。然甲○○究係以何價格販賣愷他命
與何人若干次？其與本件事實如何及如何為法律之適用攸關，自
應詳予調查釐清明確認定記載，始足為適用法律之依據。乃原判
決對上情未詳予調查釐清明確認定記載，其事實有欠明瞭，不足
為適用法律之依據，尚有未洽。上訴人等上訴意旨指摘原判決不
當，尚非全無理由。按第三審法院應以第二審判決所確認之事實
為判決基礎，刑事訴訟法第三百九十四條第一項前段定有明文。
原判決上述之違背法令，影響於事實之確定，本院無可據以為裁
判，應將原判決撤銷，發回原審法院更為審判。原判決不另為無
罪諭知部分，基於審判不可分之原則，併予發回，附此敘明。
據上論結，應依刑事訴訟法第三百九十七條、第四百零一條，判
決如主文。
中　　華　　民　　國　九十六　年　　九　　月　 二十 　日
                      最高法院刑事第一庭
                          審判長法官  董　明　霈
                                法官  林　茂　雄
                                法官  張　祺　祥
                                法官  呂　永　福
                                法官  賴　忠　星
      本件正本證明與原本無異
                                      書  記  官
中　　華　　民　　國　九十六　年　　九　　月　二十七　日
                                                Ａ
